智慧財產法院行政判決
                                   100年度行專訴字第62號
                                    100年10月6日辯論終結
原      告　林湧群　　　　
被      告　經濟部智慧財產局
代　表　人　王美花（局長） 
訴訟代理人　江國塼　　　　
參  加  人　帝凱國際實業有限公司
代　表　人　林長儀　　　　
訴訟代理人　林育竹律師
上列當事人間因新型專利舉發事件，原告不服經濟部中華民國10
0 年4 月27日經訴字第10006098500 號訴願決定，提起行政訴訟
，並經本院裁定命參加人獨立參加本件被告之訴訟。本院判決如
下：
　　主  文
原告之訴駁回。
訴訟費用由原告負擔。
    事實及理由
一、事實概要：參加人於民國96年12月18日以「脫水裝置」向被
    告申請新型專利，經被告編列為第96221538號進行形式審查
    後，准予專利，並核發新型第M338634 號專利證書（下稱系
    爭專利）。嗣參加人於99年5 月19日提出系爭專利申請專利
    範圍更正本，而原告則提出證據1 之系爭專利公告本、證據
    2 之96年12月5 日公告之大陸地區第CZ000000000Y號「一種
    拖把清洗及擰乾裝置」實用新型專利案、證據3 之83年7 月
    11日公告之第83200939號「齒輪箱之傳動機構改良」新型專
    利案、證據4 之西元1953年1 月20日公告之美國第2,625,70
    4 號「Cleaning and dust collecting machinefor dry mo
    ps」專利案、證據5 之西元1994年1 月4 日公告之美國第5,
    274,877 號「Semi-automatic mop wringer」專利案等為證
    ，主張證據2 與證據3 之組合、證據2 與證據5 之組合或證
    據4 與證據5 之組合，均可證明系爭專利申請專利範圍更正
    後第1 項至第3 項不具進步性，以系爭專利違反專利法第94
    條第4 項規定為由，對之提起舉發。經被告審查參加人所提
    出系爭專利申請專利範圍更正本後，准予更正，並依該更正
    本審查，以99年12月8 日（99）智專三(一)02064 字第099208
    85670 號專利舉發審定書為「舉發不成立」之處分。原告不
    服，提起訴願，經訴願機關決定駁回，原告猶未甘服，遂向
    本院提起行政訴訟。本院因認本件訴訟之結果，參加人之權
    利或法律上利益將受損害，乃依行政訴訟法第42條第1 項規
    定，依職權裁定命參加人獨立參加本件被告之訴訟。
二、本件原告主張：
  (一)系爭專利申請專利範圍第1 項至第3 項為獨立項。系爭專利
    申請專利範圍第1 項係「一種脫水裝置，係用以將一含水物
    件加以脫水，並且包含：一殼體，其內係具有一容置空間及
    一裝置部，該容置空間與該裝置部係以一間隔元件隔開；一
    轉動單元，包含：一承置元件，係設置於該容置空間，以容
    置該含水物件；以及一傳動軸，係設置於該裝置部，並連結
    該承置元件；一傳動單元，係設置於該裝置部，並與該傳動
    軸相連接，該傳動單元係包括一齒排、一第一齒輪、一第二
    齒輪、一單向齒輪，其中該齒排係與該第一齒輪相互嚙合，
    該第一齒輪與該第二齒輪係為同軸設置，該單向齒輪係同軸
    設置於該傳動軸，並與該第二齒輪相互嚙合；以及一推桿單
    元，係與該傳動單元相連接；其中，在操作該推桿單元時，
    該推桿單元係機械性地驅動該傳動單元，且該傳動單元係驅
    使該轉動單元轉動，藉以使該含水物件脫水。」。
  (二)有關證據2 與證據3 之組合可證明系爭專利申請專利範圍第
    1 項不具進步性部分：
  1.證據2 係「一種拖把清洗及擰乾裝置」，其與系爭專利「脫
    水裝置」相較可知，兩者均屬具有脫水技術領域之創作，至
    證據3 係「齒輪箱之傳動機構改良」，其與系爭專利之傳動
    單元（齒輪組設計）之技術特徵，同屬傳動機構之技術領域
    。系爭專利與證據2 僅在於傳動裝置與驅動裝置之配合略有
    不同，然將證據2 之腳踏組件配合其擰乾傳動裝置變化為推
    桿單元驅動傳動單元乃所屬技術領域具有通常知識者之習知
    技術。又系爭專利之齒排、第一齒輪、第二齒輪及單向齒輪
    等技術特徵可見於證據3 ，而證據3 之驅動軸之齒輪即是透
    過層層齒輪相互嚙合以帶動最終軸轉動，與系爭專利之齒排
    得透過層層齒輪相互嚙合以帶動傳動軸轉動之齒輪組之連動
    關係完全相同，且系爭專利之傳動單元係由複數齒輪組合一
    齒輪機構，透過該齒輪機構來做為推桿單元帶動轉動單元之
    媒介，然以齒輪機構做為動力傳遞媒介乃屬一種常見之習知
    技術。另證據3 具有驅動軸上所設置之齒輪、螺旋齒輪、副
    軸齒輪及最終齒輪，該驅動軸係與副軸齒輪嚙合，螺旋齒輪
    與副軸齒輪係呈現同軸設置，該最終齒輪係與螺旋齒輪嚙合
    ，相當於系爭專利請求項之齒排、第一齒輪、第二齒輪及單
    向齒輪，且證據3 之驅動軸之齒輪即是透過層層齒輪相互嚙
    合以帶動最終軸轉動，就如同系爭專利之齒排得以透過層層
    齒輪相互嚙合以帶動傳動軸轉動，兩者之齒輪組之連動關係
    完全相同。至系爭專利推桿單元連接傳動單元之技術特徵係
    以上位概念之方式揭露，僅述說兩單元具有連結上的關係，
    並無細究兩單元係以何種結構連結動作，乃所屬技術領域具
    有通常知識者透過證據2 之腳踏組件所能輕易完成。是證據
    2 與證據3 之組合可證明系爭專利申請專利範圍第1 項不具
    進步性。
  2.證據2 與證據3 之技術領域是否有差異須參考兩者是否有共
    同應用之可能性為前提。證據2 係一種擰乾傳動裝置，而證
    據3 係齒輪嚙合傳動之相關創作，參酌證據3 之技術並應用
    證據2 乃合乎常理，若證據2 揭露之技術無關於齒輪之設置
    、傳動為前提下，欲以證據3 強行結合，始為不同技術領域
    之結合，是原處分認為依證據2 與證據3 之技術領域有所差
    異難以組合，顯屬有誤。原處分未依所屬技術領域之角度檢
    視證據2 與證據3 ，而系爭專利申請專利範圍第1 項之技術
    特徵已為證據2 與證據3 所揭露，足見證據2 與證據3 之組
    合可證明系爭專利申請專利範圍第1 項不具進步性。
  (三)有關證據4 與證據5 之組合可證明系爭專利申請專利範圍第
    1 項不具進步性部分：
  1.證據4 係「CLEANING AND DUST COLLECTING MACHINE FOR D
    RY MOPS 」，中譯名稱為「乾式拖把清理與除塵機」，其與
    系爭專利之「脫水裝置」相較可知，兩者均同屬清理用技術
    領域之創作。證據4 與系爭專利之技術結構相同，系爭專利
    之推桿之目的僅在提供運作動力，與證據4 動力單元之目的
    完全相同，且系爭專利於專利範圍第一項內容並未詳細定義
    推桿單元結構特徵，因此所屬技術領域具通常知識者當可無
    歧異將動力單元應用為推動型態之推桿組件。系爭專利之傳
    動單元進一步具有齒排、第一齒輪、第二齒輪及單向齒輪之
    技術。由系爭專利申請專利範圍第1 項內容針對傳動單元做
    進一步技術特徵之限定，並參酌前列附圖四圖式可知，其傳
    動單元係由複數棘齒元件組合成一齒輪機構，透過該齒輪機
    構來做為推桿單元帶動轉動單元之媒介，然以齒輪機構做為
    動力傳遞媒介確實是屬於一種常見之習知技術。至證據5 揭
    示以複數棘齒元件組合成一齒輪機構之技術，於系爭專利申
    請前早見於市面。另系爭專利齒排係可由證據2 之齒條所揭
    示，被舉發第一齒輪係可由證據5 齒輪所揭示，系爭專利第
    二齒輪可由證據5 小齒輪所揭示，而系爭專利之單向齒輪係
    可由證據5 帶動齒輪所揭示，系爭專利傳動軸係可由證據5
    輪軸所揭示，且系爭專利所述之同軸設置及齒輪嚙合等技術
    ，係完全可見於證據5 。復由系爭專利創作內容可知，由齒
    排、第一齒輪、第二齒輪及單向齒輪所組成之傳動單元，其
    目的係在於做為推桿單元與傳動軸之連結媒介，以利推桿單
    元動作時，得以透過傳動單元間接帶動傳動桿產生旋轉，由
    此可知傳動單元相對於系爭專利的技術特徵定位上在於連結
    傳動，續參閱證據5 由齒條、齒輪、小齒輪及帶動齒輪所組
    成之齒輪結構，其目的亦建立在於連結傳動之應用，且系爭
    專利與證據5 作為連結傳動之結構均是透過相同之齒輪、齒
    條做為傳動，足見證據5 已揭示系爭專利傳動單元之技術特
    徵。是證據4 與證據5 之組合可證明系爭專利申請專利範圍
    第1 項不具進步性。
  2.證據4 揭示系爭專利除傳動機構外之任何結構，而證據5 已
    揭示系爭專利傳動機構部分之結構技術，且證據4 參酌證據
    5 傳動機構已為所屬技術領域具通常知識者能輕易實施完成
    的，是證據4 與證據5 之組合可證明系爭專利申請專利範圍
    第1 項不具進步性。
  (四)有關證據2 與證據5 之組合可證明系爭專利申請專利範圍第
    1 項不具進步性部分：
  1.證據2 揭示系爭專利除了傳動單元進一步限定之齒排、第一
    齒輪、第二齒輪及單向齒輪外之所有結構，而證據5 則揭示
    系爭專利傳動單元進一步限定之齒排、第一齒輪、第二齒輪
    及單向齒輪結構，且證據2 及證據5 均係作為拖把清潔之相
    關結構，所屬技術領域之通常知識者自可將證據5 所揭示之
    傳動單元，輕易轉用至證據2 ，是系爭專利申請專利範圍第
    1 項已由證據2 與證據5之組合所揭示，故不具進步性。
  2.證據2 是一種擰乾傳動裝置，而證據5 是一種「Semi-autom
    atic mop wringer」，證據2 與證據5 創作目的均是供拖把
    去除水分使其恢復乾燥之應用，其差異僅在於去除水分方式
    證據2 係應用旋轉而證據5 是以擠壓，然兩者所欲達成之目
    的均相同。又證據2 已揭示系爭專利除傳動機構外之任何結
    構，而證據5 則揭示系爭專利傳動機構部分之結構技術，且
    證據2 參酌證據5 傳動機構已為所屬技術領域具通常知識者
    能輕易實施完成，是證據2 與證據5 之組合可證明系爭專利
    申請專利範圍第1 項不具進步性。
  (五)有關證據2 與證據3 之組合、證據4 與證據5 之組合及證據
    2 與證據5 之組合可證明系爭專利申請專利範圍第2 項及第
    3 項不具進步性部分：系爭專利申請專利範圍第2 項為獨立
    項，然其內容係為系爭專利未更正前申請專利範圍第1 項、
    第3 項及第4 項合併之內容，相較於系爭專利申請專利範圍
    第1 項，僅多增系爭專利申請專利範圍第4 項之技術特徵。
    又系爭專利申請專利範圍第3 項亦為獨立項，然其內容係為
    系爭專利未更正前申請專利範圍第1 項、第3 項及第5 項合
    併之內容，相較於系爭專利申請專利範圍第1 項，僅多增系
    爭專利申請專利範圍第5 項之技術特徵。又證據2 與證據3
    之組合、證據4 與證據5 之組合、證據2 與證據5 之組合既
    可證系爭專利申請範圍第1 項不具專利性，亦可證明系爭專
    利申請專利範圍第2 項與第3 項不具進步性。並聲明求為判
    決：1.撤銷訴願決定及原處分。2.被告就原告於99年12月8
    日對系爭專利所為之000000000N02專利舉發案應為舉發成立
    之行政處分。
三、被告則以：
  (一)有關原告主張證據2 與證據3 之組合可證明系爭專利申請專
    利範圍第1 項不具進步性部分：
  1.系爭專利更正後之申請專利範圍第1 項與證據2 及據據3 相
    較，證據2 未揭示系爭專利之「該齒排係與該第一齒輪相互
    嚙合，該第一齒輪與該第二齒輪係為同軸設置，該單向齒輪
    係同軸設置於該傳動軸，並與該第二齒輪相互嚙合」之技術
    特徵，且證據2 所揭露之腳踏組件係使套筒轉動而驅動擰乾
    傳動裝置，與系爭專利之齒排係與該第一齒輪相互嚙合呈往
    復方式驅動傳動單元不同。
  2.系爭專利係輸入端呈往復運動轉換成輸出端呈旋轉運動，而
    證據2 輸入端與輸出端皆呈旋轉運動，兩者之機構設計不同
    ，至證據3 係齒輪箱之傳動機構本分屬不同之技術領域，其
    並未揭示系爭專利之齒排與單向齒輪結構，復以證據3 揭示
    驅動軸之齒輪係以轉動方式驅動，與系爭專利之齒排係與該
    第一齒輪相互嚙合呈往復方式驅動傳動單元不同，縱將證據
    3 驅動軸之齒輪、螺旋齒、副軸齒輪、最終齒輪置換證據2
    之擰乾傳動裝置，其結合關係與所生之效果亦不相同，自無
    法構成系爭專利更正後之申請專利範圍第1 項所界定之技術
    內容，足見系爭專利申請專利範圍第1 項顯非為其所屬技術
    領域中具有通常知識者依申請前證據2 與證據3 組合之先前
    技術顯能輕易完成者，是證據2 及證據3 之組合，不足以證
    明系爭專利更正後之申請專利範圍第1 項不具進步性。
  (二)有關原告主張證據4 與證據5 之組合可證明系爭專利申請專
    利範圍第1 項不具進步性部分：
  1.證據4 係乾式拖把清理與除塵機係利用馬達以電力驅動震盪
    機構，與系爭專利揭示脫水裝置之推桿單元利用腳踏板以人
    力驅動傳動單元之技術手段有所不同，且證據4 未揭示系爭
    專利「該傳動單元係包括一齒排、一第一齒輪、一第二齒輪
    、一單向齒輪，其中該齒排係與該第一齒輪相互嚙合，該第
    一齒輪與該第二齒輪係為同軸設置，該單向齒輪係同軸設置
    於該傳動軸，並與該第二齒輪33相互嚙合；以及一推桿單元
    ，係與該傳動單元相連接」之技術特徵，整體架構顯不相同
    。
  2.證據5 為半自動拖把絞扭機，係以殼體經由懸吊機構於支撐
    機構垂直相對移動，驅使齒輪架機構帶動曲柄件轉動，曲柄
    件再驅使擠壓滾筒配合擠壓板，使拖把除去水份。證據5 以
    拖把放入殼體時使殼體與支撐機構垂直相對移動，以「擠壓
    方式」除去水份，與系爭專利以轉動單元旋動脫水之技術持
    徵不同，足見證據4 以動力單元之馬達帶動擺動軸以擺動方
    式除去乾拖把之灰塵，而證據5 係將拖把放入殼體時使殼體
    與支撐機構垂直相對移動，以擠壓方式除去水份。證據4 與
    證據5 以不同之技術手段達成除去拖把之灰塵或水份之目的
    ，其必要技術特徵已不相容，況系爭專利尚有其他技術特徵
    未為證據4 及證據5 所揭示，且兩者整體架構亦不同，足見
    所屬技術領域中具有通常知識者並無法將證據4 與證據5 組
    合，是證據4 與證據5 之組合，不足以證明系爭專利更正後
    之申請專利範圍第1 項不具進步性。
  (三)有關原告主張證據2 與證據5 之組合可證明系爭專利申請專
    利範圍第1 項不具進步性部分：
  1.證據2 未揭示系爭專利之「該齒排係與該第一齒輪相互嚙合
    ，該第一齒輪與該第二齒輪33係為同軸設置，該單向齒輪係
    同軸設置於該傳動軸，並與該第二齒輪相互嚙合」之技術特
    徵，且證據2 揭露之腳踏組件係使套筒轉動而驅動擰乾傳動
    裝置，使中軸上的擰乾架旋轉，與系爭專利之齒排係與該第
    一齒輪相互嚙合呈往復方式驅動傳動單元不同，復以系爭專
    利係輸入端呈往復運動轉換成輸出端呈旋轉運動，而證據2
    輸入端與輸出端皆呈旋轉運動，兩者之機構設計不同。
  2.證據5 為半自動拖把絞扭機，係以殼體經由懸吊機構於支撐
    機構垂直相對移動，驅使齒輪架機構轉動，曲柄件再驅使擠
    壓滾筒配合擠壓板，使拖把除去水份。而證據5 以拖把放入
    殼體時使殼體與支撐機構垂直相對移動，以「擠壓方式」除
    去水份，與系爭專利以轉動單元旋動脫水之技術持徵不同。
    又證據2 與證據5 係以不同之技術手段達成除去水份之目的
    ，其必要技術特徵已不相容，顯難構成系爭專利更正後之申
    請專利範圍第1 項所界定之技術內容，是證據2 及證據5 之
    組合，不足以證明系爭專利更正後之申請專利範圍第1 項不
    具進步性。
  (四)有關原告主張證據2 與證據3 之組合、證據4 與證據5 之組
    合及證據2 與證據5 之組合可證明系爭專利申請專利範圍第
    2 項及第3 項不具進步性部分：證據2 與證據3 之組合、證
    據4 與證據5 之組合及證據2 與證據5 之組合既皆不足以證
    明系爭專利申請專利範圍第1 項獨立項不具進步性，則證據
    2 與證據3 之組合、證據4 與證據5 之組合及證據2 與證據
    5 之組合，自亦不足以證明系爭專利申請專利範圍第2 項及
    第3 項不具進步性。
  (五)原告以舉發證據之個別單元，例如證據2 之外殼、清洗桶、
    擰乾架、中軸、擰乾傳動裝置、腳踏組件，錐齒輪與棘輻同
    軸組設等、證據3 之驅動軸、齒輪、螺旋齒輪、副軸齒輪、
    最終齒輪、證據4 之擺動軸、齒輪機構、動力單元等及證據
    5 之齒條、齒輪、小齒輪併湊組合係習知技術，乃謂系爭專
    利為所屬技術領域中具有通常知識者，能輕易完成者。惟系
    爭專利為新型專利，應以物品之形狀、構造及裝置整體審究
    ，並就其運用之（作動機構）技術手段及達成之功效整體考
    量、解釋申請專利範圍時，乃應將全部技術內容整體審究，
    而非個別支解解釋。又本件舉發證據分別屬不同之技術手段
    、整體架構也不同，目的功效有別，就系爭專利申請專利範
    圍之整體內容，所屬技術領域中具有通常知識者尚非可輕易
    組合轉用，仍非為其所屬技術領域中具有通常知識者依申請
    前證據之組合顯能輕易完成者，故本件舉發應不成立，原處
    分並無違法之處。並聲明駁回原告之訴。
四、參加人主張：
    同被告所述。
五、參酌上開當事人陳述內容，本件主要之爭點為：證據2 與證
    據3 之組合、證據2 與證據5 之組合或證據4 與證據5 之組
    合，可否證明系爭專利申請專利範圍第1 項至第3 項不具進
    步性？茲分述如下：
  (一)按凡利用自然法則之技術思想，對物品之形狀、構造或裝置
    之創作，而可供產業上利用者，得依法申請取得新型專利，
    為專利法第93條及第94條第1 項前段所規定。又新型如「為
    其所屬技術領域中具有通常知識者依申請前之先前技術顯能
    輕易完成時」，仍不得依法申請取得新型專利，同法第94條
    第4項復有明文。
  (二)查本件參加人前於96年12月18日以「脫水裝置」向被告申請
    新型專利，經被告編列為第96221538號進行形式審查後，准
    予專利，並核發新型第M338634 號專利證書。系爭專利乃一
    種脫水裝置，包含一推桿單元、一傳動單元及一轉動單元，
    該轉動單元係包含一承置元件及一傳動軸，一含水物件係放
    置於該承置元件內，藉由操作該推桿單元，使該推桿單元機
    械性地驅動該傳動單元，且該傳動單元係驅使該轉動單元轉
    動，藉以使一含水物件脫水（參附件圖示1-1 、1-2 所示）
    。嗣參加人為因應舉發乃於99年5 月19日提出系爭專利申請
    專利範圍更正本，經被告審查後准予更正並公告，更正後系
    爭專利申請專利範圍共計3 項，均為獨立項，所揭露之技術
    特徵分別為：
  1.一種脫水裝置，係用以將一含水物件加以脫水，並且包含：
    一殼體，其內係具有一容置空間及一裝置部，該容置空間與
    該裝置部係以一間隔元件隔開；一轉動單元，包含：一承置
    元件，係設置於該容置空間，以容置該含水物件；以及一傳
    動軸，係設置於該裝置部，並連結該承置元件；一傳動單元
    ，係設置於該裝置部，並與該傳動軸相連接，該傳動單元係
    包括一齒排、一第一齒輪、一第二齒輪、一單向齒輪，其中
    該齒排係與該第一齒輪相互嚙合，該第一齒輪與該第二齒輪
    係為同軸設置，該單向齒輪係同軸設置於該傳動軸，並與該
    第二齒輪相互嚙合；以及一推桿單元，係與該傳動單元相連
    接；其中，在操作該推桿單元時，該推桿單元係機械性地驅
    動該傳動單元，且該傳動單元係驅使該轉動單元轉動，藉以
    使該含水物件脫水。
  2.一種脫水裝置，係用以將一含水物件加以脫水，並且包含：
    一殼體，其內係具有一容置空間及一裝置部，該容置空間與
    該裝置部係以一間隔元件隔開；一轉動單元，包含：一承置
    元件，係設置於該容置空間，以容置該含水物件；以及一傳
    動軸，係設置於該裝置部，並連結該承置元件；一傳動單元
    ，係設置於該裝置部，並與該傳動軸相連接，該傳動單元係
    包括一齒排、一第一齒輪、一第二齒輪、一單向齒輪、與一
    彈性元件，其中該齒排係與該第一齒輪相互嚙合，該第一齒
    輪與該第二齒輪係為同軸設置，該單向齒輪係同軸設置於該
    傳動軸，並與該第二齒輪相互嚙合，該彈性元件之一端係固
    定於該齒排，另一端係固定於該裝置部；以及一推桿單元，
    係與該傳動單元相連接；其中，在操作該推桿單元時，該推
    桿單元係機械性地驅動該傳動單元，且該傳動單元係驅使該
    轉動單元轉動，藉以使該含水物件脫水。
  3.一種脫水裝置，係用以將一含水物件加以脫水，並且包含：
    一殼體，其內係具有一容置空間及一裝置部，該容置空間與
    該裝置部係以一間隔元件隔開，該裝置部係設置有一導輪及
    一導軌；一轉動單元，包含：一承置元件，係設置於該容置
    空間，以容置該含水物件；以及一傳動軸，係設置於該裝置
    部，並連結該承置元件；一傳動單元，係設置於該裝置部，
    並與該傳動軸相連接，該傳動單元係包括一齒排、一第一齒
    輪、一第二齒輪、一單向齒輪，其中該齒排係與該第一齒輪
    相互嚙合，該第一齒輪與該第二齒輪係為同軸設置，該單向
    齒輪係同軸設置於該傳動軸，並與該第二齒輪相互嚙合，該
    導輪及導軌係設置於該齒排兩側邊，以限定該齒排於一預定
    方向移動；以及一推桿單元，係與該傳動單元相連接；其中
    ，在操作該推桿單元時，該推桿單元係機械性地驅動該傳動
    單元，且該傳動單元係驅使該轉動單元轉動，藉以使該含水
    物件脫水。
  (三)而原告主張參加人系爭專利違反專利法第94條第4 項規定，
    主要係提出證據1 之系爭專利公告本、證據2 之96年12月5
    日公告之大陸地區第CZ000000000Y號「一種拖把清洗及擰乾
    裝置」實用新型專利案、證據3 之83年7 月11日公告之第83
    200939號「齒輪箱之傳動機構改良」新型專利案、證據4 之
    西元1953年1 月20日公告之美國第2,625,704 號「Cleaning
    and dust collecting machine for dry mops 」專利案、
    證據5 之西元1994年1 月4 日公告之美國第5,274,877 號「
    Semi-automatic mop wringer」專利案等為證，主張證據2
    與證據3 之組合、證據2 與證據5 之組合或證據4 與證據5
    之組合，均可證明系爭專利申請專利範圍更正後第1 項至第
    3 項不具進步性云云。爰就參加人系爭專利是否確有原告所
    指不具進步性情事，分別依原告上開證據組合方式，論述如
    下：
  1.證據2 、3 之組合不足以證明系爭專利申請專利範圍第1 項
    不具進步性
  (1)查證據2 乃96年12月5 日公告之大陸地區第CZ000000000Y號
    「一種拖把清洗及擰乾裝置」實用新型專利案，其公告日早
    於系爭專利申請日（96年12月18日），故可作為與系爭專利
    比對之相關先前技術，自不待言。此一專利乃一種拖把清洗
    及擰乾裝置，包括外殼（1 ）、清洗桶（2 ）、擰乾架（3
    ）、擰乾傳動裝置、進排水管、放水開關（33）和腳踏組件
    （19），其特徵在於：外殼（1 ）為兩層，清洗桶（2 ）安
    裝在外殼（1 ）的上層內，擰乾架（3 ）安裝在清洗桶（2
    ）內，底架（18）安裝在外殼（1 ）的下層內，擰乾傳動裝
    置固定在外殼下層的底架（18）上，所述擰乾傳動裝置主要
    由中軸（4 ）、橫軸（5 ）、錐齒輪（6 、8 ）、底座（7
    ）、支架（9 ）、棘輪（10）、棘爪（11）、彈簧裝置（12
    ）、套筒（13）、卡銷（14）、彈簧（15）和定位裝置組成
    ，中軸（4 ）的一端與擰乾架（3 ）連接，另一端可轉動地
    安裝在底座（7 ）上，其上安裝有錐齒輪（6 ），橫軸（5
    ）上依次安裝有與中軸（4 ）上的錐齒輪（6 ）相嚙合的錐
    齒輪（8 ）、支架（9 ）的圓筒部分、棘輪（10）和套筒（
    13），套筒（13）可轉動地安裝在橫軸（5 ）上，其上安裝
    有使套筒（13）能準確回位的定位裝置，棘輪（10）面向套
    筒（13）的端面上每90°方位上固定有一楔形塊（1001），
    楔形塊（1001）的斜面由高到低的朝向與棘輪（10）的旋轉
    方向一致，卡銷（14）通過彈簧（15）可伸縮地軸向安裝在
    套筒（13）的柱面上，其鎖舌狀前端的側面靜止時抵在楔形
    塊（1001）的端面上，前端面回位時能滑過楔形塊（1001）
    的斜面，棘爪（11）通過彈簧裝置（12）安裝在底架（18）
    上，其爪尖緊靠棘輪（10）的齒尖，腳踏組件（19）與套筒
    （13）的一端連接並位於外殼（1 ）外，當踩下腳踏件時，
    套筒即旋轉（參附件圖示2 所示）。
  (2)而證據3 則為83年7 月11日公告之第83200939號「齒輪箱之
    傳動機構改良」專利案，其公告日亦早於系爭專利申請日（
    96年12月18日），是以亦可作為與系爭專利比對之相關先前
    技術。查證據3 乃一種齒輪箱之傳動機構改良，其主要係將
    最終齒輪組之齒輪與相配合之副軸之環齒，改良成螺旋齒輪
    形態，並配合於副軸兩端套設滾針軸承，使最終齒輪與副軸
    之螺旋齒相互嚙合，並配合滾針軸承之設置，使整個齒輪箱
    之齒輪傳動更為有效，藉以達到提高傳輸效率及降低噪音之
    目的者（參附件圖示3所示）。
  (3)茲以上開證據與系爭專利比較，證據2 第6 頁倒數第3 行至
    第7 頁第3 行及第1 圖雖已揭露系爭專利申請專利範圍第1
    項之殼體（即證據2 之外殼(1) ）、轉動單元包含一承置元
    件以及一傳動軸（即證據2 之擰乾架(3) 及中軸(4) ）及推
    桿單元，係與該傳動單元相連接（即證據2 腳踏組件(19)與
    套筒（13）之一端連接）之技術特徵，惟證據2 之擰乾傳動
    裝置主要係由中軸(4) 、橫軸(5) 、錐齒輪(6、8)、底座(7
    ) 、支架(9) 、棘輪(10)、棘爪(11)、彈簧裝置(12)、套筒
    (13)、卡銷(14)、彈簧(15)及定位裝置組成，其係利用套筒
    反復旋轉驅動齒輪，與系爭專利申請專利範圍第1 項之傳動
    單元係利用一齒排、一第一齒輪、一第二齒輪、一單向齒輪
    ，其中該齒排係與該第一齒輪相互嚙合，該第一齒輪與該第
    二齒輪係為同軸設置，該單向齒輪係同軸設置於該傳動軸，
    並與該第二齒輪相互嚙合，藉由齒排(31)直線反復運動驅動
    齒輪組之作動方式並不相同。至證據3 僅揭露齒輪傳動單元
    ，並未揭露系爭專利申請專利範圍第1項之齒排與第一齒輪
    相互嚙合，第一齒輪與第二齒輪係為同軸設置，該單向齒輪
    係同軸設置於傳動軸，並與該第二齒輪相互嚙合等技術特徵
    。換言之，證據3 不僅未揭露系爭專利申請專利範圍第1 項
    之殼體、具有容置空間及裝置部、轉動單元之承置元件及傳
    動軸及推桿單元外，證據3 之齒輪作動機構與系爭專利傳動
    單元之作動方式亦有差異。
  (4)承前所述，證據2 、證據3 與系爭專利申請專利範圍第1 項
    之差異已說明如上，倘將證據2 與系爭專利申請專利範圍第
    1 項所差異之傳動單元部分，藉由證據3 轉用於證據2 ，亦
    即將證據3 與證據2 組合，是否即能證明系爭專利申請專利
    範圍第1 項不具進步性？茲依證據3 創作說明(3) 第2 行至
    第5 行所揭露之容置槽(11)內設驅動軸(12)、副軸(13)、副
    軸齒輪(14)、最終齒輪(17)，該等構件依序相互嚙合，可知
    其技術手段係以驅動軸旋轉帶動非同一軸面副軸之副軸齒輪
    轉動，進而使非同一軸面之最終齒輪達傳動效果，其最終齒
    輪旋轉方向係與驅動軸相同；反觀系爭專利申請專利範圍第
    1項之推桿單元係機械式驅動齒排直線運動帶動第1 齒輪及
    第2 齒輪，並由非同一軸面之單項齒輪驅使傳動軸轉動，第
    1 齒輪與單向齒輪旋轉方向不同，且單向齒輪僅能呈現單一
    方向旋轉。是以，將證據2 、3 組合後，可知其係以驅動軸
    旋轉方式反復運動，與系爭專利申請專利範圍第1 項以推桿
    單元機械式驅動齒排而以直線方向運動不同。整體而言，兩
    者作動原理及實施方式仍有差異，就所屬技術領域中具有通
    常知識者而言，尚難依證據2 、3 組合之先前技術即能輕易
    完成系爭專利申請專利範圍第1 項所揭露之技術特徵，換言
    之，組合證據2 、3 仍不足以證明系爭專利申請專利範圍第
    1項不具進步性。
  (5)原告雖主張證據2 係一種擰乾傳動裝置，應用齒輪相關傳動
    結構，所屬技術領域中具有通常知識者可參考類似領域技術
    加以改良或變化，又證據3 之齒輪與系爭專利之齒排僅在兩
    者外型形態不同，兩者核心目的均在於嚙合傳動，具機械背
    景均能了解齒輪與齒排交替運用云云（參起訴狀第7 頁第5
    行至第7 行及第15行至第17行）。惟查，證據3 之齒輪與系
    爭專利之齒排其功能雖均在於嚙合傳動，倘將證據2 、3 組
    合，則證據3 齒輪機構傳動係透過證據2 腳踏組件驅動驅動
    軸反復轉動產生最終齒輪旋轉，此與系爭專利係利用推桿單
    元驅動齒排直線反復運動帶動單向齒輪，而具有轉動單一方
    向之功效仍有差異。雖原告又稱證據2 說明書第8 頁揭露棘
    輪（10）在棘爪作用下不能反轉，相當於系爭專利申請專利
    範圍第1 項之單向齒輪云云（起訴狀第7 頁第18行至第21行
    ）。然查，證據3 之齒輪結構運用於證據2 之擰乾傳動裝置
    ，並且保留證據2 之錐齒輪、棘輪及棘爪技術特徵，組合後
    結合關係及整體效果與系爭專利申請專利範圍第1 項已不同
    ，原告僅以系爭專利申請專利範圍第1 項部分技術特徵功能
    與證據2 、3 揭露部分技術特徵功能相同，即稱組合後已揭
    露系爭專利申請專利範圍第1 項整體內容技術概念云云（原
    告起訴狀第8 頁第1 段），所為主張自非可採。
  2.證據2 、5 之組合不足以證明系爭專利申請專利範圍第1 項
    不具進步性
  (1)按證據5 乃1994年1 月4 日公告之第US0000000 號「Semi-a
    utomatic mop wringer」專利案，其公告日亦早於系爭專利
    申請日（96年12月18日），故亦可作為與系爭專利比對之相
    關先前技術，應無庸疑。查證據5 乃一種半自動拖把絞扭機
    ，係以殼體（12，housing ）經由懸吊機構（ suspension
    mechanism ）於支撐機構（14，supporting structure）垂
    直相對移動，驅使齒輪架機構（rack-and-gear mechanism
    ）帶動曲柄件（crank members ）轉動，曲柄件（158 ，cr
    ank members ）再驅使擠壓滾筒（130 ，wringer roller）
    配合擠壓板（90，wringer plate ），使拖把（2 ，mop ）
    除去水份（參附件圖示5 所示）。
  (2)如上所述，證據2 與系爭專利申請專利範圍第1 項之差異點
    為證據2 係利用套筒反復旋轉運動驅動齒輪，而系爭專利申
    請專利範圍第1 項之傳動單元則係利用一齒排、一第一齒輪
    、一第二齒輪、一單向齒輪，其中該齒排係與該第一齒輪相
    互嚙合，該第一齒輪與該第二齒輪係為同軸設置，該單向齒
    輪係同軸設置於該傳動軸，並與該第二齒輪相互嚙合，而以
    直線方向運動。至證據5 半自動拖把絞扭機，則係以殼體（
    12，housing ）經由懸吊機構（suspension mechanism）於
    支撐機構（14，supporting structure）垂直相對移動，驅
    使齒輪架機構（rack-and-gear mechanism ）帶動曲柄件（
    crank members ）轉動，曲柄件（158 ，crank members ）
    再驅使擠壓滾筒（130 ，wringer roller）配合擠壓板（90
    ，wringer plate ），使拖把（2 ，mop ）除去水份，僅揭
    露系爭專利申請專利範圍第1 項之殼體（即證據5 之殼體(1
    2)）技術特徵。證據5 拖把放入殼體時，係使殼體與支撐機
    構垂直相對移動，以擠壓方式除去水份，此與系爭專利申請
    專利範圍第1 項之推桿單元機械性地驅動該傳動單元，且該
    傳動單元係驅使該轉動單元轉動，藉以使一含水物件脫水技
    術手段係不相同。
  (3)經查，證據2 與證據5 雖均係解決相同之拖把脫水問題，惟
    證據5 解決拖把脫水係利用拖把放入殼體時使殼體與支撐機
    構垂直相對移動之技術手段，藉由擠壓方式產生除去水份之
    功效，此與證據2 利用套筒反復旋轉運動驅動齒輪，繼而使
    中軸上之擰乾架旋轉，此時稍用力按住拖把即可將拖把中之
    水份擰乾，其作動原理與實施方式並不相同。原告雖主張證
    據2 揭露系爭專利申請專利範圍第1 項傳動單元以外之所有
    技術特徵，而證據5 則揭露系爭專利申請專利範圍第1 項之
    傳動單元，故所屬技術領域中具有通常知識者自有可能將證
    據5 之傳動單元，輕易轉用於證據2 ，故系爭專利申請專利
    範圍第1 項不具進步性云云。惟查，證據5 係以具有齒條（
    42）、齒輪（142 ）、小齒輪（148 ）、帶動齒輪（150 ）
    及輪軸（152 ）所形成連貫性傳動機構帶動曲柄件（crank
    members ）轉動為其技術手段，相較於系爭專利申請專利範
    圍第1 項，證據5 之齒條（42）係固定，而系爭專利之齒排
    係因推桿單元機械式驅動帶動齒排往復移動；證據5 之小棘
    輪（148 ，small ratchet wheel ）係與制輪爪（146 ，pa
    w1）形成單向齒輪，而系爭專利之第二齒輪係非單向齒輪；
    證據5 之帶動齒輪（150 ，spur gear ）係驅動曲柄件（15
    8 ，crank ），而系爭專利之單向齒輪係驅動傳動軸；證據
    5 之輪軸（152 ，axle）係供帶動齒輪（150 ）穿設（參證
    據5 之說明書第8 欄第25行及圖9 ），而系爭專利之傳動軸
    係驅動承置元件；是以，就證據2 、證據5 之組合與系爭專
    利申請專利範圍第1 項相較，技術手段仍有差異，所屬技術
    領域中具有通常知識者，尚難依證據2 、5 組合之先前技術
    即能輕易完成系爭專利申請專利範圍第1 項，故證據2 、5
    之組合仍不足以證明系爭專利申請專利範圍第1 項不具進步
    性。
  (4)原告主張證據5 齒條（42）與系爭專利齒排（31）目的均是
    帶動齒輪旋轉用，不論主動推齒輪或齒輪主動移位，兩者均
    提供齒輪旋轉，原處分認定主動與被動有所差異不客觀云云
    （起訴狀第17頁第4 行至第8 行）。惟按判斷進步性時，應
    以申請專利之發明之整體為對象（參照專利審查基準第二篇
    第三章2-3-22）。經查，齒條與齒排功能確實可提供齒輪旋
    轉，證據5 之齒條帶動齒輪轉動功能，與系爭專利申請專利
    範圍第1 項之單一技術特徵（齒排）本身功能相同，惟於元
    件之連結關係不同時，申請專利之發明所產生之整體功效有
    可能不同，原告忽略系爭專利申請專利範圍第1 項除齒排外
    其他技術特徵，僅以部分原件特徵功能相同，即認定系爭專
    利不具進步性，為屬所屬技術領域中具有通常知識者可輕易
    完成云云，所述尚非可採。
  3.證據2 、3 或證據2 、5 之組合均不足以證明系爭專利申請
    專利範圍第2項不具進步性
    經查，系爭專利申請專利範圍第2 項亦係獨立項，其與第1
    項之差異係在於傳動單元除包括一齒排、一第一齒輪、一第
    二齒輪、一單向齒輪外，另包含有一彈性元件為其限定條件
    ，故第2 項之申請專利範圍較第1 項更為限縮，而證據2 、
    3 或證據2 、5 之組合尚不足以證明系爭專利申請專利範圍
    第1 項不具進步性，已如前述，則系爭專利申請專利範圍第
    2 項另增加一彈性元件技術特徵，證據2 、3 或證據2 、5
    之組合自亦不足以證明系爭專利申請專利範圍第2 項不具進
    步性。
  4.證據2 、3 或證據2 、5 之組合均不足以證明系爭專利申請
    專利範圍第3項不具進步性
    經查，系爭專利申請專利範圍第3 項亦為獨立項，與第1 項
    之差異在於該裝置部係設置有一導輪及一導軌，該導輪及導
    軌係設置於該齒排兩側邊，以限定該齒排於一預定方向移動
    為其限定條件，申請專利範圍第3 項之技術內容較第1 項更
    限縮，而證據2 、3 或證據2 、5 之組合均不足以證明系爭
    專利申請專利範圍第1 項不具進步性，已如前述，則系爭專
    利申請專利範圍第3 項另增加一導輪及一導軌，該導輪及導
    軌係設置於該齒排兩側邊，以限定該齒排於一預定方向移動
    等技術特徵，證據2 、3 或證據2 、5 之組合自亦不足以證
    明系爭專利申請專利範圍第3項不具進步性。
六、綜上所述，證據2 、3 或證據2 、5 之組合，均不足以證明
    系爭專利申請專利範圍第1 項至第3 項不具進步性，則被告
    於專利舉發審定書為「舉發不成立」之處分，依法並無不合
    。訴願決定予以維持，亦無違誤。原告徒執前詞，聲請撤銷
    原處分及訴願決定，並判命被告為舉發成立，撤銷系爭專利
    權之處分，即無理由，應予駁回。
七、本件事證已明，兩造其餘主張或答辯，已與本院判決結果無
    涉，爰毋庸一一論列，併此敘明。
據上論結，本件原告之訴為無理由，依智慧財產案件審理法第1
條、行政訴訟法第98條第1 項前段，判決如主文。
中　　華　　民　　國　　100　 年　　10　　月　　31　　日
                    智慧財產法院第一庭
                          審判長法  官　李得灶
                                法  官　林欣蓉
                                法  官　汪漢卿
以上正本係照原本作成。
如不服本判決，應於送達後20日內，向本院提出上訴狀並表明上
訴理由（須按他造人數附繕本）。
如於本判決宣示後送達前提起上訴者，應於判決送達後20日內補
提上訴理由書（須按他造人數附繕本）。
中　　華　　民　　國　　100 　年　　11　　月　　2 　　日
                                書記官  邱于婷